【裁判字號】    97,聲判,2
【裁判日期】    970522
【裁判案由】    聲請交付審判
【裁判全文】
臺灣宜蘭地方法院刑事裁定               97年度聲判字第2號
聲  請  人  己○○
            丁○○
            乙○○
被      告  甲○○
                    國民
            丙○○
                    國民
            戊  ○
            庚○○
                    國民
            辛○○
                    巷74號
                    國民
            壬○○
                    國民
上列聲請人因告訴被告誣告案件，不服臺灣高等法院檢察署檢察
長駁回聲請再議處分（97年度上聲議字第51號），聲請交付審判
，本院裁定如下：
    主  文
聲請駁回。
    理  由
一、本件聲請人即告訴人己○○、丁○○、乙○○以被告甲○○
    、丙○○、辛○○、庚○○、壬○○、戊○涉犯刑法第169
    條之誣告罪嫌，向臺灣宜蘭地方法院檢察署檢察官提出告訴
    ，經該署檢察官以96年度偵字第4549號為不起訴處分後，聲
    請人不服而聲請再議，經臺灣高等法院檢察署檢察長以97年
    度上聲議字第51號處分書，以聲請再議為無理由而駁回，合
    先敘明。
二、聲請交付審判意旨略以：(一)依農會理監事候選人實際從事農
    業資格認定暨審查辦法第7條規定，農會理監事候選人資格
    審查小組於審查時，係在認為必要時，始指派人員至現場進
    行查證。而宜蘭縣礁溪鄉農會第15屆理監事候選人資格小組
    之審查過程，與會之7名資格審查小組委員依提供之書面資
    料審查，已知悉聲請人乙○○符合理事候選人資格，無指派
    人員現場查證必要；(二)聲請人乙○○並非礁溪鄉農會第15屆
    理事、監事候選人資格審查小組之委員，而該審查小組委員
    共7人，係採合議制，聲請人己○○及丁○○並無足影響審
    查認定。被告甲○○、丙○○、辛○○、庚○○、壬○○及
    戊○為拉下聲請人乙○○理事資格，以遂其等奪取農會經營
    權之目的，捏造事實誣指聲請人等偽造文書；(三)縱被告等人
    質疑聲請人乙○○所持有宜蘭縣礁溪鄉○○段1181之2地號
    土地非實際從事農業使用，亦僅需針對聲請人乙○○而提出
    偽造文書之告訴即可，被告卻捏造聲請人己○○、丁○○與
    聲請人乙○○具偽造文書之犯意聯絡及行為分擔，被告辯稱
    並未提出誣告云云顯係卸責之詞。原檢察官未加詳查，率為
    不起訴處分，臺灣高等法院檢察署就前開不起訴處分竟予維
    持，而駁回聲請人之再議。為此，爰於法定期間聲請交付審
    判云云。
三、訊據被告甲○○、丙○○、辛○○、庚○○、壬○○、戊○
    均堅決否認涉有誣告之犯行，辯稱：依法令規定，農會理、
    監事應持有實際從事農業面積0.4公頃以上，而聲請人乙○○所持有宜蘭縣礁溪鄉○○段1181之2地號土地上蓋有建物
    ，且其餘保留空地均已變更地形地貌成為花園，並非從事農
    業使用。此部分面積扣除後，聲請人乙○○實際從事農業面
    積已不足0.4公頃，自不具礁溪鄉農會理事候選人資格。而
    礁溪鄉農會召開理監事候選人資格審查小組人員審查會議時
    ，審查小組人員包括聲請人丁○○、己○○等7人並未至聲
    請人乙○○所持有玉田段第1181之2地號土地及其上之建物
    現場查證是否從事農業使用，僅以書面審查，逕認聲請人乙○○符合理事候選人資格，故認為聲請人乙○○係與聲請人
    己○○、丁○○互相勾結，涉有偽造文書而提出告發，並非
    誣告等語。
四、按告訴人不服上級法院檢察署檢察長或檢察總長認再議為無
    理由而駁回之處分者，得於接受處分書後10日內委任律師提
    出理由狀，向該管第一審法院聲請交付審判，法院認交付審
    判之聲請不合法或無理由者，應駁回之，刑事訴訟法第258
    條之1第1項、第258條之3第2項前段分別定有明文。又按誣
    告罪之成立，以告訴人所訴被訴人之事實必須完全出於虛構
    為要件，若有出於誤會或懷疑有此事實而為申告，以致不能
    證明其所訴之事實為真實，縱被訴人不負刑責，而告訴人本
    缺乏誣告之故意，亦難成立誣告罪名（最高法院44年臺上字
    第892號判例意旨參照）。
五、又按農會會員實際從事農業，且持有自有農地面積達0.4公
    頃以上，或利用農地上依法核准之固定基礎農業設施0.2公
    頃以上，得登記為農會理事、監事候選人；農會理監事候選
    人資格審查小組於審查時，如認有必要，得指派人員至現場
    進行查證，農會理監事候選人實際從事農業資格認定暨審查
    辦法第2條第1項第1款、第7條分別定有明文。再有關農會理
    、監事候選人實際從事農業之資格，持有面積0.4公頃以上
    ，應否扣除地上物房屋面積，應查明其用途是否為從事農業
    生產者為斷，亦有內政部75年5月16日內社702536號函解釋
    在案。經查：
 (一) 本件聲請人乙○○以其所持有宜蘭縣礁溪鄉○○段125、126
    地號、玉田段第1181之2地號土地，實際從事農業符合農會
    理監事候選人實際從事農業資認定及審查辦法，申請登記為
    礁溪鄉農會第15屆理事候選人等情，有礁溪鄉農會第15屆選
    舉理事、監事候選人登記申請書暨所附土地登記謄本、建物
    登記謄本等件在卷可憑（見95年度偵字第3692號偵查卷第18
    6頁、第190至197頁）。而礁溪鄉農會於94年1月18日上午9
    時，在礁溪鄉農會召開理監事候選人資格審查小組人員審查
    會議，審查小組人員包括聲請人丁○○、己○○，及當時礁
    溪農會理事長吳西山、礁溪鄉戶政事務所主任阮登必、礁溪
    鄉公所農經課長張榮鎮、礁溪鄉公所財政課長林萬益、宜蘭
    縣農會總幹事曾來福等7人，在審查過程中僅係依據礁溪農
    會提出之告訴人乙○○資料為書面審查，即認為符合理事候
    選人資格，並未至現場查證乙情，亦有宜蘭縣礁溪鄉農會94
    年1月13日礁農總字第9400321號函、資格審查小組簽到簿在
    卷可稽（見同上偵查卷第53、54頁），並據聲請人己○○、
    丁○○，及證人阮登必、張榮鎮、曾來福於偵查中一致陳述
    在卷，可堪認定。
 (二) 本件聲請人乙○○所持有前揭玉田段1181之2地號土地上，
    蓋有面積248.94平方公尺之建物，且周圍布置庭園之事實，
    有礁溪鄉○○段226建號建物登記謄本1紙及現場照片4幀附
    卷可稽。是依前揭農會理監事候選人實際從事農業資格認定
    暨審查辦法及內政部函示，該土地是否得列為聲請人乙○○
    持有自有農地面積計算，本有疑義。且依前開土地登記謄本
    、建物登記謄本所載，聲請人乙○○所持有之土地為宜蘭縣
    礁溪鄉○○段125地號土地面積1155平方公尺、民權段126地
    號土地面積1103平方公尺，及玉田段1181之2地號土地面積3
    661平方公尺，則倘玉田段1181之2地號土地部分，因其上蓋
    有建物且周遭已設置成庭園，認非供農業使用而予扣除，則
    其餘土地面積僅合計2253平方公尺即0.2253公頃，即未達農
    會理監事候選人實際從事農業資格認定暨審查辦法第2條第1
    項第1款所定要件。
 (三) 而礁溪鄉農會第15屆理監事候選人資格審查小組委員7人當
    中，1位為礁溪鄉公所戶政事務所主任、1位為礁溪鄉公所農
    經課長、1位為礁溪鄉公所財政課長，該3人係於94年1月18
    日前約2週之同年月5日，始經宜蘭縣政府指派為資格審查小
    組委員，此有宜蘭縣政府94年1月5日府農輔字第0940001531
    號函存卷可查（見同上偵查卷第51、52頁），實難期待該3
    人對於農會理監事候選人實際從事農業資格認定暨審查辦法
    所指「實際從事農業資格」之認定，具有何專業。反觀聲請
    人己○○、丁○○2人，其1為當時之礁溪鄉農會總幹事，另
    1為當時之礁溪鄉農會常務監事，此有資格審查小組簽到簿
    （見同上偵查卷第54頁）可憑，渠等均係經由登記候選人、
    理監事選舉勝出，而具理、監事資格，再觀諸上述聲請人乙○○申請登記為礁溪鄉農會第15屆理事候選人之登記申請書
    所附資料，226建號建物之登記謄本亦在申請資料之內，自
    非聲請人己○○、丁○○所不能留意，惟渠等所參與之審查
    小組乃未現場查證，即通過聲請人乙○○之理事候選人申請
    案，前開理事資格審查過程，難謂無瑕疵。是被告甲○○、
    丙○○、辛○○、庚○○、壬○○、戊○均未參與審查過程
    ，對於前開審查結果有所質疑，而認聲請人等涉有偽造文書
    罪嫌，因此提出告發，即非全然無據，揆諸首揭意旨，尚難
    逕對被告等人以誣告罪責相繩。綜上所述，本件交付審判之
    聲請為無理由，應予駁回。
六、依刑事訴訟法第258條之3第2項前段，裁定如主文。
中    華    民    國    97    年    5     月    22    日
            刑事第三庭  審判長法  官  林惠玲
                              法  官  劉家祥
                              法  官  鄧晴馨
以上正本證明與原本無異。
本裁定不得抗告。
                              書記官  吳文雄
中    華    民    國    97    年    5     月    26    日


司法院資訊處製作；財團法人民間司法改革基金會備份。
